【裁判字號】    99,審訴緝,7
【裁判日期】    990429
【裁判案由】    偽造文書等
【裁判全文】
臺灣士林地方法院刑事判決             99年度審訴緝字第7號
公  訴  人  臺灣士林地方法院檢察署檢察官
被      告  乙○○
上列被告因偽造文書等案件，經檢察官提起公訴（97年度偵緝字
第743 號、97年度偵字第12021 號），被告於本院準備程序中就
被訴事實為有罪之陳述，本院合議庭裁定由受命法官獨任改依簡
式審判程序審理，並判決如下：
    主  文
乙○○共同連續行使偽造私文書，足以生損害於公眾及他人，累
犯，處有期徒刑捌月，減為有期徒刑肆月，如易科罰金以銀元參
佰元即新臺幣玖佰元折算壹日。偽造「楊紫淩」、「甲○○」名
義之印章各壹枚、97年度偵字第2223號偵查卷第16頁所示車牌3T
-7977 號汽（機）車過戶登記書上偽造「楊紫淩」名義之署押（
簽名）、印文各壹枚、偽造「甲○○」名義之印文、署押（簽名
）各壹枚、97年度偵字第2223號偵查卷第17頁所示車牌3T-7977
號汽（機）車過戶登記書上偽造「甲○○」名義之印文、署押（
簽名）各壹枚均沒收。
    事  實
一、乙○○曾於民國86年間，因盜匪案件，為臺灣新竹地方法院
    以86年度訴字第563 號判決處有期徒刑7 年2 月，經上訴至
    臺灣高等法院及最高法院均遭駁回上訴而確定，於92年5 月
    26日假釋出監，93年7 月20日縮短刑期期滿，未經撤銷假釋
    ，視為執行完畢（構成累犯）。緣容仕柏（另行判決有罪確
    定）從事汽車修理業務，於94年9 月間，受楊紫淩委託辦理
    車牌3T-7977 號自用小客貨車自原車主蕭旭芬買受過戶登記
    ，而取得丙○○之國民身分證、汽車新領牌照登記書、汽車
    行車執照等資料，辦理過戶完畢後，詎其竟意圖為自己不法
    所有之詐欺取財犯意，影印上開資料，擬擅自向金融機構詐
    領汽車貸款，遂與乙○○基於上開詐欺取財及行使偽造私文
    書之概括犯意聯絡，未經楊紫淩及甲○○之同意，於94年10
    月間，容仕柏委由不知情之刻印人員偽造「楊紫淩」及「甲
    ○○」名義之印章各1 枚，連續於94年10月24日及同年10月
    28日，至臺北市監理處北區分處，分別將楊紫淩、先前因債
    權而取得甲○○之國民身分證原本及影本、上開影印之證件
    及偽造之印章，委託不知情之汽車過戶代辦人員，在汽（機
    ）車過戶登記書上，偽造「楊紫淩」、「甲○○」名義之署
    押及印文，並持向臺北市監理處北區分處不知情之承辦人員
    辦理車牌3T-7977 號自用小客貨車之過戶登記，使不知情承
    辦人員於94年10月24日，將並無購買上開車輛真意之甲○○
    購買之內容登載於職務上所掌之汽車過戶登記申請書及行車
    執照，再於同年月28日將並無購買上開車輛真意之乙○○購
    買之內容登載於職務上所掌之汽車過戶登記申請書及行車執
    照，並登記乙○○為車籍資料上之車輛所有權人，均足生損
    害於楊紫淩、甲○○及汽車監理機關對於車籍資料管理之正
    確性。容仕柏與乙○○另於94年10月26日，共同前往臺北市
    中山區○○○路○ 段161 號第一商業銀行建國分行（下稱第
    一銀行），向該行承辦人員徐偉晉佯稱：乙○○願提供欲購
    買之上開車牌3T-7977 號自用小客貨車為擔保，向第一銀行
    申請貸款新臺幣（下同）39萬元等語，致第一銀行承辦人員
    徐偉晉誤信乙○○係真正車輛所有權人，陷於錯誤，而同意
    乙○○之貸款申請，雙方於同日簽訂貸款暨動產抵押契約書
    ，乙○○並開立面額39萬元之本票1 紙供擔保，同年月28日
    上開自用小客貨車過戶登記至乙○○名下後，由乙○○持上
    開內容不實之行車執照及汽車過戶登記書等資料交予第一銀
    行承辦人徐偉晉辦理對保手續以之行使，由第一銀行向新竹
    區監理所為動產擔保交易動產抵押之設定，將申請之貸款金
    額39萬元核撥至乙○○指定之金融機關帳戶，並由容仕柏將
    其中3 萬元分予乙○○作為酬勞，其餘則由容仕柏提領花用
    。惟容仕柏因未依期限繳納貸款，第一銀行乃將上開貸款債
    權，於95年3 月6 日轉讓予臺灣歐利克股份有限公司（下稱
    歐利克公司），嗣於96年2 月26日，丙○○駕駛上開車號自
    用小客貨車至苗栗縣竹南鎮某處訪友時，為歐利克公司發覺
    ，派員將上開自用小客貨車拖走，楊紫淩始查悉上情。
二、案經楊紫淩訴由臺灣士林地方法院檢察署檢察官後簽分偵查
    起訴。
    理  由
一、上揭犯罪事實，業據被告乙○○迭於警詢、檢察官偵查及本
    院準備程序期日、審理中坦承不諱，核與證人即共同被告容
    仕柏、證人即被害人楊紫淩分別於警詢及檢察官偵查中所證
    述之情節相符，並有汽車新領牌照登記書影本、94年10月24
    日、94年10月28日汽（機）車過戶登記書影本、車籍查詢－
    歷任車主顯示畫面、臺北市監理處96年11月15日北市監北字
    第09665351100 號函所附上開車號自用小客貨車車籍資料影
    本、臺北市監理處97年3 月17日北市監北字第09760659400
    號函所附上開車號自用小客貨車過戶車籍資料影本、交通部
    公路總局新竹區監理所96年11月21日竹監車字第0960018500
    號函所附上開車號自用小客貨車動產擔保設定、變更、註銷
    資料影本等各1 份附卷可稽，足認被告上開任意性自白與事
    實相符。本件事證明確，被告犯行洵堪認定，應依法論科。
二、查被告行為後，刑法於94年2 月2 日修正公布，95年7 月1
    日施行，其中修正第2 條（新舊法之比較適用）、第56條（
    連續犯）、第47條（累犯）、第55條（牽連犯）、第33條第
    5 款（罰金刑）等規定。其中刑法第2 條係規範行為後法律
    變更所生新舊法律比較適用之準據法，是刑法第2 條本身雖
    經修正，但該條文既屬適用法律之準據法，本身尚無比較新
    舊法之問題，應逕適用裁判時即修正後刑法第2 條規定以決
    定適用之刑罰法律，先予敘明。
  (一)行為後法律有變更者，適用行為時之法律。但行為後之法律
    有利於行為人者，適用最有利於行為人之法律，修正後刑法
    第2 條第1 項定有明文。又比較時應就罪刑有關之共犯、未
    遂犯、想像競合犯、牽連犯、連續犯、結合犯，以及累犯加
    重、自首減輕暨其他法定加減（如身分加減）與加減例等一
    切規定，綜其全部罪刑之結果而為比較。再從刑附屬於主刑
    ，除法律有特別規定者外，依主刑所適用之法律（最高法院
    95年度第8 次刑事庭會議決議參照）。
  (二)修正後刑法第28條關於成立共同正犯之標準，將原來共同正
    犯之共同「實施」犯罪，改為共同「實行」犯罪，剔除完全
    未參與犯罪相關行為之「實行」的「陰謀共同正犯」及「預
    備共同正犯」，是修正後之共同正犯可罰性要件範圍雖業經
    減縮，惟本件被告容仕柏與乙○○就上開行使偽造私文書、
    行使使公務員登載不實文書及詐欺取財犯行而言，均有犯意
    聯絡及行為分擔，則修正前後之規定，對於被告並無何有利
    或不利之情形。
  (三)修正前刑法第56條有關「連續數行為而犯同一之罪名者，以
    一罪論，但得加重其刑至2 分之1 」之連續犯規定，業經修
    正刪除。被告所犯2 次行使偽造私文書罪、使公務員登載不
    實罪，均發生於新法施行之前，各所為犯罪時間相近，各係
    犯基本構成要件相同之罪名，其主觀上又係基於概括犯意所
    為，為連續犯，依修正前刑法第56條規定，應各論以一罪，
    而在刑法修正後，則應分論併罰，自以修正前連續犯之規定
    較有利於被告。
  (四)修正前刑法第55條有關「犯一罪而其方法或結果之行為犯他
    罪名者，從一重處斷」之牽連犯規定，業經修正刪除。被告
    所犯行使偽造私文書罪、行使使公務員登載不實文書及詐欺
    取財罪，均發生於新法施行之前，其間有方法、目的之牽連
    關係，依修正前刑法第55條規定，應從一重罪處斷，而在刑
    法修正後，則應分論併罰，自以修正前牽連犯之規定較有利
    於被告。
  (五)修正前刑法第47條規定：「受有期徒刑之執行完畢，或受無
    期徒刑或有期徒刑一部之執行而赦免後，5 年以內再犯有期
    徒刑以上之罪者，為累犯，加重本刑至2 分之1 。」，修正
    後該47條第1 項規定：「受徒刑之執行完畢，或一部之執行
    而赦免後，5 年以內故意再犯有期徒刑以上之罪者，為累犯
    ，加重本刑至2 分之1 。」，則被告乙○○有如事實欄所載
    所犯罪科刑及執行情形，此有臺灣高等法院被告前案紀錄表
    在卷可按，其係於受有期徒刑之執行完畢後，5 年內故意再
    犯本件有期徒刑以上之罪，依修正前後之規定，均為累犯，
    並無何者有利或不利之情形。
  (六)罰金刑部分，刑法分則編各罪所定罰金刑之貨幣單位原為銀
    元，修正前刑法第33條第5 款規定：「罰金：1 元（銀元）
    以上。」，而依廢止前罰金罰鍰提高標準條例規定，就72年
    6 月26日前修正之刑法部分條文罰金數額提高2 至10倍，其
    後修正者則不提高倍數，並依現行法規所定貨幣單位折算新
    臺幣條例規定，以銀元1 元折算新臺幣3 元；修正後刑法第
    33條第5 款規定：「罰金：新臺幣1,000 元以上，以百元計
    算之。」，刑法第33條第5 款所定罰金貨幣單位經修正為新
    臺幣後，刑法分則各罪所定罰金刑之貨幣單位亦應配合修正
    為新臺幣，為使刑法分則編各罪所定罰金之最高數額與刑法
    修正前趨於一致，乃增訂刑法施行法第1 條之1 ：「中華民
    國94年1 月7 日刑法修正施行後，刑法分則編所定罰金之貨
    幣單位為新臺幣。94年1 月7 日刑法修正時，刑法分則編未
    修正之條文定有罰金者，自94年1 月7 日刑法修正施行後，
    就其所定數額提高為30倍。但72年6 月26日至94年1 月7 日
    新增或修正之條文，就其所定數額提高為3 倍。」；從而，
    刑法分則編各罪所定罰金刑之最高數額，於上開規定修正後
    並無不同，惟修正後刑法第33條第5 款所定罰金刑最低數額
    ，較之修正前提高，修正前刑法第33條第5 款規定為有利於
    被告。
  (七)綜合上述各條文修正前、後之比較，揆諸前揭最高法院決議
    及修正後刑法第2 條第1 項規定之「從舊從輕」原則，被告
    所犯本案犯行，應一體適用修正前刑法之規定較有利於被告
    。
  (八)另修正刑法係自95年7 月1 日起施行，在此之前，刑法分則
    編有關罰金刑之貨幣單位係銀元；且依刑法分則編應處罰金
    者，應適用廢止前罰金罰鍰提高標準條例第1 條之規定；亦
    即應按各該具體條文制定或修正之時間先後，定其提高之倍
    數。惟被告行為後，刑法施行法增訂第1 條之1 ，於95年6
    月14日經總統公布，並自同年7 月1 日起施行；該條規定：
    「中華民國94年1 月7 日刑法修正施行後，刑法分則編所定
    罰金之貨幣單位為新臺幣。94年1 月7 日刑法修正時，刑法
    分則編未修正之條文定有罰金者，自94年1 月7 日刑法修正
    施行後，就其所定數額提高為30倍。但72年6 月26日至94年
    1 月7 日新增或修正之條文，就其所定數額提高為3 倍」。
    亦即自95年7 月1 日起，刑法分則編所定罰金之貨幣單位，
    由原來之銀元改為新臺幣；且94年1 月7 日刑法修正時，刑
    法分則編未修正之條文定有罰金者，自95年7 月1 日起，有
    關罰金之數額提高為30倍。刑法第214 條、第339 條之罪自
    24年7 月1 日施行後即未再修正，依增訂刑法施行法第1 條
    之1 之規定，其罰金以新臺幣為單位，數額應提高30倍。此
    與增訂前之罰金以銀元為單位，且適用廢止前罰金罰鍰提高
    標準條例第1 條前段之結果應提高10倍，而新臺幣與銀元之
    比例為3 ：1 ，換算結果亦為30倍者，並無不同。亦即增訂
    刑法施行法第1 條之1 之意旨，僅在使刑法規範之罰金刑之
    貨幣單位，一律改為新臺幣，並使增訂前後有關罰金刑提高
    之倍數一致，對被告而言，並無有利、不利之比較適用之問
    題，且此增訂之規定應屬廢止前罰金罰鍰提高標準條例第1
    條但書之情形，當無同條前段規定之適用，自應逕行適用刑
    法施行法第1 條之1 之規定。
三、核被告乙○○所為，係犯刑法第216 條、第210 條之行使偽
    造私文書罪、同法第216 條、第214 條之行使使公務員登載
    不實文書罪及同法第339 條第1 項之詐欺取財罪。被告乙○
    ○與容仕柏就上開犯行，有犯意聯絡及行為分擔，均為共同
    正犯。被告等分別利用不知情之刻印人員及汽車過戶代辦人
    員偽造「楊紫淩」、「甲○○」名義之印章及汽（機）車過
    戶登記書，均為間接正犯。又被告等偽造「楊紫淩」、「甲
    ○○」名義之印章、印文及署押，均為偽造私文書之部分及
    階段行為，而其等偽造私文書後復持以行使，該偽造私文書
    及使公務員登載不實之低度行為又各為行使之高度行為所吸
    收，均不另論罪。再被告上開2 次行使偽造私文書及使公務
    員登載不實犯行，各時間緊接，各犯罪構成要件相同，顯係
    各基於概括犯意所為，應依修正前刑法第56條之規定均論以
    連續犯之一罪，並均加重其刑。另被告有上述前科執行情形
    ，此有臺灣高等法院被告前案紀錄表在卷可憑，其於前案有
    期徒刑執行完畢後5 年內，故意再犯有期徒刑以上之本罪，
    為累犯，應依法遞予加重其刑。復被告所為上開連續行使偽
    造私文書罪、行使使公務員登載不實文書罪及詐欺取財罪間
    ，有方法、目的之牽連關係，應依修正前刑法第55條之規定
    ，論以情節較重之連續行使偽造私文書之一罪。爰審酌被告
    乙○○與容仕柏為以不正方法向金融機關詐領汽車貸款，竟
    未經被害人楊紫淩、甲○○之同意，擅自冒用被害人等之名
    義，向臺北市監理處北區分處虛偽申請汽車過戶登記，非但
    使被害人楊紫淩遭受財產上之損害，並生損害於監理機關對
    於車輛管理之正確性，惟被告犯後已坦承犯行、態度良好，
    並同案被告容仕柏於本院審理中自承已將汽車貸款清償完畢
    ，且將上開車號自小客貨車辦理過戶返還予被害人楊紫淩，
    兼衡被告犯罪之動機、目的、手段、智識程度、家庭生活狀
    況等一切情狀，量處如主文所示之刑。又被告係於96年4 月
    24日以前犯本罪，應依中華民國96年罪犯減刑條例第2 條第
    1 項第3 款之規定減其宣告刑期2 分之1 ，並依同條例第9
    條之規定就減得之刑諭知易科罰金之折算標準，以示儆懲。
    再被告行為後，刑法第41條於94年2 月2 日修正公布，95年
    7 月1 日施行。修正前刑法第41條第1 項前段規定：「犯最
    重本刑為5 年以下有期徒刑以下之刑之罪，而受6 個月以下
    有期徒刑或拘役之宣告，因身體、教育、職業、家庭之關係
    或其他正當事由，執行顯有困難者，得以1 元以上3 元以下
    折算1 日，易科罰金」，依95年7 月1 日修正施行前罰金罰
    鍰提高標準條例第2 條規定，就其原定數額提高為100 倍折
    算1 日，應以銀元300 元折算1 日，經折算為新臺幣後，應
    以新臺幣900 元折算為1 日；而於95年7 月1 日修正公布施
    行之刑法第41條第1 項前段則規定：「犯最重本刑為5 年以
    下有期徒刑以下之刑之罪，而受6 個月以下有期徒刑或拘役
    之宣告者，得以新臺幣1,000 元、2,000 元或3,000 元折算
    1 日，易科罰金」，比較修正前後之易科罰金折算標準，以
    修正前之規定較有利於被告，依刑法第2 條第1 項前段之規
    定，自應適用修正前刑法第41條第1 項前段及95年7 月1 日
    修正施行前罰金罰鍰提高標準條例第2 條之規定定其易科罰
    金之折算標準。
四、偽造「楊紫淩」、「甲○○」名義之印章各1 枚、97年度偵
    字第2223號偵查卷第16頁所示車牌3T-7977 號汽（機）車過
    戶登記書上偽造「楊紫淩」名義之署押（簽名）、印文各1
    枚、偽造「甲○○」名義之印文、署押（簽名）各1 枚、97
    年度偵字第2223號偵查卷第17頁所示車牌3T-7977 號汽（機
    ）車過戶登記書上偽造「甲○○」名義之印文、署押（簽名
    ）各1 枚，不問屬於犯人與否，均應依刑法第219 條規定宣
    告沒收。
據上論斷，應依刑事訴訟法第273 條之1 第1 項、第299 條第1
項前段，中華民國96年罪犯減刑條例第2 條第1 項第3 款、第7
條、第9 條，刑法第2 條第1 項前段、第216 條、第210 條、第
214 條、第339 條第1 項、第219 條、修正前刑法第55條、第56
條、第47條、第41條第1 項前段，刑法施行法第1 條之1 第1 項
、第2 項前段，95年7 月1 日修正施行前罰金罰鍰提高標準條例
第2 條，現行法規所定貨幣單位折算新臺幣條例第2 條，判決如
主文。
本案經檢察官江耀民到庭執行職務。
中    華    民    國    99    年    4     月    29    日
                  刑事第一庭法  官  雷雯華
以上正本證明與原本無異。
如不服本判決，應於收受送達後10日內向本院提出上訴書狀，其
未敘述上訴之理由者並得於提起上訴後20日內向本院補提理由書
（均須按他造當事人之人數附繕本）。
                            書記官  陳麗津
中    華    民    國    99    年    4     月    29    日
附錄本案論罪科刑法條之依據：
刑法第216條
行使第210 條至第215 條之文書者，依偽造、變造文書或登載不
實事項或使登載不實事項之規定處斷。
刑法第210條
偽造、變造私文書，足以生損害於公眾或他人者，處5 年以下有
期徒刑。
刑法第214條
明知為不實之事項，而使公務員登載於職務上所掌之公文書，足
以生損害於公眾或他人者，處3 年以下有期徒刑、拘役或5 百元
以下罰金。
刑法第339條第1項
意圖為自己或第三人不法之所有，以詐術使人將本人之物交付者
，處5 年以下有期徒刑、拘役或科或併科1 千元以下罰金。

司法院資訊處製作；財團法人民間司法改革基金會備份。
